【裁判字號】    95,台上,6914
【裁判日期】    951214
【裁判案由】    業務過失致人於死
【裁判全文】
最高法院刑事判決            九十五年度台上字第六九一四號
上  訴  人  台灣高等法院檢察署檢察官
被      告  甲○○
上列上訴人因被告業務過失致人於死案件，不服台灣高等法院中
華民國九十五年八月一日第二審更審判決（九十三年度醫上更(一)
字第二號起訴案號：台灣台北地方法院檢察署八十八年度偵字第
一三四九八號），提起上訴，本院判決如下：
    主  文
原判決撤銷，發回台灣高等法院。
    理  由
本件原判決以公訴意旨略稱：被告甲○○係設於台北市○○○路
○段二六一號四樓育生中醫診所負責人。緣林德於民國八十二年
八月二十九日起因病至上開診所由被告診療，被告初次診斷認罹
患「疑似陳舊性肝血吸蟲感染後遺象皮症」，並給予中藥處方。
林德於同年九月六日、十五日回診時，被告仍開立同前或稍作更
改處方予林德服用。然林德經上開三次診療服藥後，病情並未改
善，於同年九月十九日再去看診時，已出現臉部、手及腋下腫等
全身浮腫症狀。被告基於醫師職責，本應注意該症狀變化是否原
先診斷有誤或開立處方有問題，重新修改診斷或重新思考病因，
或建議病人做心臟功能（心電圖或Ｘ光）檢查，或建議病人做腎
病多原因之檢查。詎被告當時發覺異狀時竟疏未採取上開措施，
仍給予同樣之中藥處方。十月六日，林德回診時病情更加惡化，
且已覺膚癢，被告仍未做上述措施，亦疏未注意是否藥物過敏問
題，同樣給予中藥處方。同月十四日，林德回診時已出現二側臉
腫、陰莖陰囊腫大之惡化情況，被告仍未建議其追蹤腎功能情況
，同樣開立如九月十五日之中藥處方。嗣林德於十月二十三日回
診時，已出現大腿以下有嚴重水腫，至水份流出之病情嚴重情況
，詎被告竟未認知到病況之危急，或建議轉診西醫或其他中醫院
，仍草草開立如十月十四日中藥處方。嗣至十月二十八日，林德
因嘔吐及虛弱，至台北市立中山醫院（下稱中山醫院）急診室求
診，經檢查發現有心臟擴大和慢性心臟衰竭，血液細菌培養發現
有大腸桿菌感染，腹部超音波檢查有大量積水、腸梗塞或慢性腎
病。翌日林德又嘔吐一次，為咖啡色物質之嘔吐物，之後心跳停
止，經急救無效死亡等情。因認被告涉有刑法第二百七十六條第
二項之業務過失致人於死罪嫌。但經審理結果，認為不能證明被
告犯罪，因而維持第一審諭知被告無罪之判決，駁回檢察官在第
二審之上訴，固非無見。
惟查：(一)按無罪之判決，依刑事訴訟法第三百零八條之規定，亦
應記載其理由，故對於被告被訴之事實及卷內其不利之證據資料
，如何不足以證明被告犯罪，應詳述其理由，否則即有判決理由
不備之違法。第一審檢察官將本件病患林德診治過程相關資料函
送行政院衛生署醫事審議委員會鑑定結果（下稱第一次鑑定），
認定該病患「原有慢性心臟擴大、心衰竭，因敗血症（大腸桿菌
菌血症）加速腎功能惡化致急性腎衰竭，加上敗血性休克而死亡
」，有該署八十八年十二月二十九日衛署醫字第八八０八０二三
六號書函檢附編號八八一九九號醫事審議委員會鑑定書足憑（見
偵查卷原卷第一二一頁，鑑定意見二）。而第一審法院復函送中
國醫藥學院附設醫院鑑定（即第二次鑑定），據該院八十九年八
月二日院醫字第八九０一五六一號函檢附之鑑定書，認定林德死
亡原因為「心肺衰竭，而最有可能為敗血症和心臟衰竭所造成，
慢性腎臟衰竭亦須考慮」（見第一審卷第一一五頁，鑑定意見丙
之(一)）。而依中山醫院出具之死亡診斷書記載，林德之死亡原因
為「急性心肺衰竭、敗血症、慢性腎衰竭合併尿毒症」（見偵查
卷原卷第四十九頁）。再原審法院又函送行政院衛生署醫事審議
委員會為補充鑑定（即第三次鑑定），其鑑定結果認尿毒症患者
，有可能引發敗血症云云，有該署九十五年五月二十五日衛署醫
字第０九五０二０一五三一號書函及後附編號0000000號
醫事審議委員會鑑定書可佐（見原審更審卷第一０四頁、第一０
五頁）。綜合上開死亡診斷書及三次鑑定結果合併觀察，病患林
德之腎功能變化與其死亡間，似難謂毫無任何關聯。卷查病患林
德於八十二年九月十九日至育生中醫診所回診時，已主訴「左手
掌腫，自肘以下腫，兩側腋下腫，左半臉腫」（見偵查卷原卷第
六十四頁、六十六頁）；同年十月十四日再次回診時主訴「二側
臉腫」（見偵查卷原卷第六十四頁、六十七頁）等情。則第一次
鑑定意見所指「九月十九日已出現臉部、手及腋下等全身性浮腫
……，已知腎功能不良，有無建議病人做腎病多原因之檢查？」
、「十月十四日兩側臉腫，有無建議再追蹤腎功能？」、「綜觀
以上，病患十月十四日回診時，已出現水腫現象，未（原鑑定書
誤繕為因）再追蹤病患腎功能檢驗，或建議轉診，故中醫師甲○
○於林德之醫療過程，顯有疏失之處」（見偵查卷原卷第一二０
頁、一二一頁）等節，肯認被告之診療過程確有不周之處。原判
決對此不利於被告之證據資料，如何不足以證明被告犯罪，恝置
不論，徒以該次鑑定未就林德死亡之原因是否係被告之診療及中
醫處方直接或間接所致為由，遽行摒棄不採，洵屬速斷，且有判
決理由不備之違法。(二)次按醫院診所因限於人員設備及專長能力
，無法確定病人之病因或提供完整治療時，應建議病人轉診，醫
療法第七十三條（原醫療法第五十條，九十三年四月二十八日修
正移列為同法第七十三條）定有明文。而醫療法所稱之醫師，係
指醫師法所稱之醫師、中醫師及牙醫師；所稱之醫院或診所，包
括中醫醫院或中醫診所，此觀同法第十條第二項、施行細則第十
條之規定亦明。又行政院衛生署於九十三年四月二十九日以第0
000000000號公告之「中醫醫療院所安全作業參考指引
」，於通則之其他安全事項中（即上開參考指引一、(五)之３），
並載明「若限於設備及專長，無法確定病人之病因或提供完整醫
療時，應依醫療法……規定，建議病人轉診」。揆諸前開規定意
旨，可認轉診義務亦為醫師醫療給付中之主要義務。醫療過失，
係指醫療人員違反客觀上必要之注意義務而言，原則上固以醫療
當時臨床醫療實踐之醫療水準判斷是否違反注意義務。然若醫師
限於設備及專長，未能確定病因或提供病患較完備之醫療服務，
即應為轉診，其應轉診而未轉診，使病患未及接受較妥適完整之
治療，並因而致病患發生死亡之結果者，能否謂其已盡注意義務
而無任何疏懈怠忽之責，非無研求之餘地。本件病患林德於被告
診治期間，既已出現水腫現象，業如前述，衡酌被告診所所在地
為台北市，屬醫療資源豐富之區域，則被告當時有無續行追蹤該
病患之腎功能檢驗，或為轉診之建議，攸關其於本件醫療過程中
有無過失責任之判斷，自有深入查明探究之必要。原審未遑詳予
剖析勾稽、根究明白，亦有調查職責未盡之違誤。(三)原判決理由
欄載敘，林德於八十二年十月二十九日上午做完超音波檢查時，
各器官均仍正常，並無……「敗血症」之徵狀等詞（見原判決第
十二頁第七行至第十行），並援為被告有利之判斷。惟據卷附中
山醫院出具之林德死亡診斷書，記載其死亡原因之一為「敗血病
（發病至死亡之概略期間）一週」（見偵查卷原卷第四十九頁）
，則自其於八十二年十月二十九日下午死亡，往前推算一週，該
病患最後一次於當月二十三日至被告診所回診時，是否尚在往前
回溯一週之期程內及其有無發病之病症？未見原判決說明其理由
，嫌有未備。又證人即中山醫院內科心臟醫師范齊賢於偵查中證
稱：八十二年十月二十八日林德住院時，經抽血發現其有嚴重尿
毒症，而尿毒症者抵抗力很差，易受感染。……自病症研判，其
腎功能不好已有一段時間，不是短期發生的，……死亡原因係尿
毒太嚴重，造成敗血症等語（見偵查卷原卷第一一一頁背面、第
一一二頁）。稽以林德最後一次於八十二年十月二十三日至被告
診所回診，迄當月二十八日至中山醫院住院時止，前後僅相距五
日，揆之證人范齊賢醫師之證詞，似認該病患不可能於短期內迅
即罹患尿毒症。原判決就此不利於被告之證據資料，何以不足採
取，未於理由中說明論述，逕行認定林德於死亡當日上午經檢查
各器官均仍正常等情，即與卷證資料不相適合，同有未洽。(四)原
判決理由欄採認第三次鑑定關於「一般而言，超過二十五％的敗
血症患者死亡，其中三分之一在一開始有症狀的四十八小時內死
亡，然而也有可能在十四天或更久後死亡」之意見（見原判決第
四頁第十五行至第十七行）。則依上開鑑定意旨，因敗血症死亡
之患者中，固有三分之一在四十八小時內死亡，然尚有三分之二
之多數比例，係在十四天或更久之後死亡。乃原判決復於理由內
載敘：「一般而言，超過二十五％的敗血症患者死亡，其中三分
之一在一開始有症狀的四十八小時內死亡，病人林德最後一次於
育生中醫診所就診的日期為八十二年十月二十三日，距其死亡之
八十二年十月二十九日，已相隔五日以上，難認林德之死亡與被
告之診治行為有何相當之因果關係」云云（見原判決第十二頁第
二十九行至第十三頁第二行）。其論述僅擇取比例較少之三分之
一患者可能發生之情況，為被告有利之認定，反置其餘「另三分
之二之多數比例患者，也有可能在十四天或更久後死亡之意見」
於不論，併有理由矛盾之違背法令。以上或為檢察官上訴意旨所
指摘，或屬本院得依職權調查之事項，應認原判決仍有撤銷發回
更審之原因。
據上論結，應依刑事訴訟法第三百九十七條、第四百零一條，判
決如主文。
中    華    民    國  九十五  年   十二   月   十四   日
                      最高法院刑事第四庭
                          審判長法官  吳  雄  銘
                                法官  池  啟  明
                                法官  郭  毓  洲
                                法官  韓  金  秀
                                法官  黃  梅  月
      本件正本證明與原本無異
                                      書  記  官
中    華    民    國  九十五  年   十二   月   十九   日
                                                      Ｅ


司法院資訊處製作；財團法人民間司法改革基金會備份。
